臺灣高等法院臺南分院刑事判決　　　　　　九十一年度上訴字第三一號　　 Ｃ
　　　上　訴　人
　　　即　被　告　甲　○　○
　　　選任辯護人　王　成　彬
右上訴人因妨害自由等案件，不服臺灣臺南地方法院九十年度訴字第八二七號中華民
國九十年十一月二十一日第一審判決（起訴案號：臺灣臺南地方法院檢察署九十年度
偵字第三○六三號），提起上訴，本院判決如左：
      主      文
上訴駁回。
      事      實
一、甲○○與丁○○係同居之男女朋友，有事實上之夫妻關係，為家庭暴力防治法第
    三條第二款所定之家庭成員，於共同生活期間，雙方時因口角衝突而相處不睦。
    民國（下同）九十年一月五日八時二十分許，甲○○復於台南縣永康市○○○路
    二四五號二樓之五之同居處所內，因金錢之事與丁○○發生口角及其懷疑丁○○
    另交男友，竟基於普通傷害丁○○身體之犯意，空手或持塑膠球棒（未扣案）毆
    打丁○○之頭臉部及四肢，致丁○○因而受有右眼眶瘀腫傷、左前臂瘀腫傷（約
    十×五公分）、頭皮後側腫脹、左大腿瘀傷（約十三×九公分）、右大腿瘀傷（
    約十×七公分）、左肩瘀傷（十×八公分）之傷害。
二、案經丁○○訴由台南縣警察局永康分局報請臺灣臺南地方法院檢察署檢察官偵查
    起訴。
      理      由
一、訊據上訴人即被告甲○○矢口否認有右揭犯行，辯稱：告訴人係酒店公關小姐，
    平日應在清晨五時許返家，但當日告訴人卻遲至上午八時許才回家，且一回來就
    進入化妝室十餘分鐘都不出來，事後伊即發現她全身是傷，懷疑她在上班地點被
    打，便追問她原因，但告訴人均不回答，伊生氣便打她兩巴掌，伊並未以球棒毆
    打告訴人，且告訴人所指述的傷害，早在她當日上午返家前即已存在，非伊所為
    ，而告訴人於警訊及原審審理時前後所指不符，不足採信云云。
二、經查：
（一）右揭事實，業據被告於警訊時坦白承認稱：「（問：羅瓊英於九十年一月五日
      十三時至本分局報稱遭你毆打她成傷，是否屬實？答稱）屬實。」「（問：你
      是在何時？何地？毆打羅瓊英？答稱）是於一月五日上午八時二十分在家毆打
      她。」「（問：你為何要毆打羅瓊英？答稱）因為錢的事情，一言不合，而打
      她，為了小孩，為男人的事。」「（問：你如何毆打她？答稱）我是以徒手毆
      打她。」「（問：羅瓊英稱你用塑膠棒毆打她，請你解釋？答稱）我有持塑膠
      球棒毆打她。」「（問：你毆打羅瓊英身上何處？答稱）手腳部位。」「（問
      ：對於羅瓊英控告你傷害一案，你有無其他意見？答稱）我因懷疑她有外遇，
      所以我才會打她。」（見警卷一頁反面、二頁）等語，核與告訴人丁○○於警
      訊及原審調查時指訴情節相符（見警訊卷告訴人之偵訊筆錄、原審卷十至十一
      頁九十年八月一日訊問筆錄），並有三友醫院出具之診斷證明書一份附警卷可
      資佐證，且告訴人於九十年一月五日下午一時許持醫院開具之診斷證明書前往
      台南縣警察局永康分局復興派出所報案及指訴被告傷害時，其頭臉部有右眼眶
      瘀腫、頭皮後側腫脹之傷害，除有上開診斷證明書外，亦有告訴人遭受傷害照
      片（原審九十年度家護字第八號民事卷第二二頁）及證人即復興派出所警員楊
      國良所證述「（告訴人報案時，看到她傷勢）眼睛有瘀青」等語明確（見偵查
      卷第二十頁），如被告僅係告訴人報案當日上午打告訴人臉部二巴掌（或耳光
      ），何以告訴人臉部至報案時均未存有紅腫之傷害？此外，被告因本件事實，
      經法院另案認定有家庭暴力行為而核發通常保護令，有調取之臺灣臺南地方法
      院九十年度家護字第八號、本院九十年度家護抗字第十四號民事案卷暨所附裁
      定在卷可按。
（二）其次，告訴人於被告實施前揭傷害行為後，除立即至警局表明告訴外，亦同時
      以被告為相對人而向原審聲請核發通常保護令，嗣於原審民事庭審理當中，證
      人即被告母親林許春枝證稱：「當天（九十年一月五日）我是幫他們照顧小孩
      子，相對人（即本件被告）回來後，我就離開，所以詳細情形我不太清楚。我
      只知道他們是為了小孩子及錢的問題吵架，沒有看到相對人打人，但是有聽到
      他們吵架，及聽到聲請人（即本件告訴人）哭的聲音。」「他們倆個常常吵架
      ，感情不好，小孩子不乖的時候，相對人會打小孩子巴掌。我兒子平常脾氣不
      好沒錯。」等語；另證人即雙方所生之子林學煌亦證稱：「我有看過爸爸用手
      及棒球打媽媽的頭。」等語（均見原審九十年度家護字第八號民事卷第十八、
      十九頁），則由證人證述情節觀之，被告與告訴人當日上午確先有口角衝突情
      事發生，惟雙方當時主要爭執之事係為金錢事項，而非被告所稱因告訴人全身
      俱傷之事而發生爭執，且事發當日適值冬季，被告又何能從長袖衣物中「看見
      」告訴人渾身是傷返家之理。雖證人林許春枝於被告回到住處後不久隨即離開
      ，而未目睹被告有無毆打告訴人之事，惟雙方所生子女業已在場目擊，此亦核
      與告訴人指訴之被告傷害手段及其受傷部位大致相符，該子（民國八十六年八
      月十七日出生）於證述時已三歲餘，尚不能謂無陳述事實之能力，不得以其曾
      稱我比較喜歡媽媽之語，遽認其所證有偏頗情事，而其所述媽媽的頭也有流血
      云云，充其量，乃孩童陳述被打後可能情況，不能憑此即謂其所述告訴人被打
      部分與事實不符。抑且告訴人於被告實施不法傷害行為時，有以電話向警局求
      救，經警局接獲家庭暴力事件報案後，通知巡邏警員前去察看，並經員警楊國
      良確實到場了解等情，亦據證人楊國良先後於檢察官偵查中、原審及本院調查
      時證述明確（見偵查卷第十九頁背面、原審卷五十頁九十年九月二十五日訊問
      筆錄、本院卷四四頁），而被告亦不否認當日上午告訴人確有報警，以及警員
      隨後到其住處查看等情（見偵查卷第六頁、原審卷七二頁九十年十一月七日審
      判筆錄），如被告未對告訴人為加害行為，何以告訴人會以現在不法之侵害情
      事以電話報案？
（三）被告所聲請訊問之證人鍾素芬於原審調查時僅證稱：告訴人當時係府城理容院
      之公關小姐，九十年一月五日當日凌晨三、四時許，告訴人有經客人點檯而被
      帶出場等語（見原審卷四十頁九十年九月五日訊問筆錄），然其既未能證明告
      訴人因被帶出場，而遭被告以外之人毆打，則其前揭證述尚不能執為被告有利
      之認定。至被告所指稱告訴人在特種行業上班，交往複雜，經常對伊欺騙，故
      其指訴顯無足取云云，惟按，告訴人之指訴，原本即不得作為法院認定犯罪事
      實之唯一根據，且與告訴人之職業為何本無關涉，乃被告數度強調告訴人所從
      事之特種行業工作內容，已誠可議，且姑不論本件除告訴人之指訴外，復存有
      其他直接或間接證據得以佐證被告之傷害犯行，則被告以告訴人在酒店上班認
      其指訴不可採信云云，自非可取。被告又抗辯稱：警察來按門鈴時，我確實有
      開門讓警員進來，但該警員不是楊國良，該警員是龍潭派出所的警員到場云云
      ，然經本院向台南縣警察局永康分局函查所轄龍潭派出所有無於九十年一月五
      日派員警至台南縣永康市○○○路二四五號二樓之五處理被告和丁○○之傷害
      糾紛，據該分局函覆稱係復興派出所警員丙○○、詐榕城二員前往處理，有該
      分局九十一年四月十八日永警刑字第○九一○○一一五五八號函附本審卷可稽
      ，惟據楊國良於本院證述：「問：九十年一月五日你們何事到台南縣永康市○
      ○○路二四五號二樓之五？答稱）我巡邏中接到通報，該處有家暴法的案件，
      所以我是於八點至十點之間去的，到現場時有按電鈴，但沒有回應，也沒有聲
      音，所以我就通報沒有發現，也沒有見到被告和丁○○兩人，該處是屬於復興
      派出所的轄區。」「（問：有無可能別的派出所的警員先過去查看？答稱）原
      則上是由轄區派出所的警員去查看家暴案件，不太可能別的轄區去。」「（問
      ：永康分局的函說董志成和乙○○當天早上有去處理？答稱）他們兩人是同一
      班的，是十點到十二點巡邏的。他們兩人不可能到該處去處理事情。」等語詳
      實，自無被告所述龍潭派出所警員前往處理之事。至告訴人所指妨害自由與傷
      害之先後次序，雖有不同，惟對遭被告傷害乙事，則堅指不移，尚不影響傷害
      事實之認定。而以手掐住脖子，是否會造成傷害，應以掐住之時間長短及力道
      大小而定，非謂掐住脖子，即必然會造成傷勢。告訴人雖稱其父親來時仍裸身
      且遍體麟傷云云，縱其父未予處理，亦不得謂告訴人指訴被傷害之事有何不符
      情理之處。告訴人於第一次警訊時已指稱：被告打我頭、臉、手臂、大腿等語
      ，並非至偵訊及原審時始為此項供述。
（四）綜右所述，被告所辯，要屬事後卸飾之詞，不足取信。本件事證明確，被告犯
      行堪以認定，自應依法論科。
二、按現有或曾有事實上之夫妻關係者，互為家庭成員，家庭成員間實施身體或精神
    上不法侵害之行為者，均屬家庭暴力，而家庭成員間故意實施家庭暴力行為而成
    立其他法律所規定之犯罪，則成立家庭暴力罪，家庭暴力防治法第三條第二款、
    第二條第一項、第二項定有明文。上訴人即被告甲○○傷害其同居人即告訴人丁
    ○○之身體，所為係觸犯上開規定之家庭暴力罪，應成立刑法第二百七十七條第
    一項之普通傷害罪。
三、原審以被告罪證明確，因予適用刑事訴訟法第二百九十九條第一項前段，刑法第
    二百七十七條第一項、第四十一條第一項前段，罰金罰鍰提高標準條例第一條前
    段、第二條之規定，贅引家庭暴力防治法第二條第一項、第二項、第三條第二款
    ，並審酌被告與告訴人自八十五年間即已同居，雙方並育有子女二人，惟雙方相
    處不睦，併其本件因口角細故而逕對同居人施暴之動機、對告訴人頭臉部及四肢
    等身體部位傷害之手段、告訴人所受身體及精神上痛苦之情狀非輕，犯罪後尚未
    與告訴人達成和解等一切情狀，量處被告有期徒刑六月，並諭知易科罰金之折算
    標準。本院經核原判決認事用法俱無不合，量刑亦稱妥適，被告上訴意旨猶執前
    詞，否認犯罪，指摘原判決不當，並無可取，為無理由，應予駁回。
四、公訴意旨另以：被告甲○○於傷害告訴人丁○○之後，並將告訴人丁○○之衣服
    剝光，不讓其離開及向外求援，剝奪其行動自由達三十多分鐘，至同日九時三十
    分許，始讓其離去，因認被告另涉犯刑法第三百零二條第一項之妨害自由罪嫌。
    而本件公訴人認被告涉有上開犯行，係以告訴人指訴及證人楊國良之證述情節為
    其主要論據。訊據被告則堅決否認有何妨害自由之犯行，辯稱：告訴人與伊發生
    爭執後，告訴人不僅去電報警，還電請其父前來伊住處，故伊並無限制其行動自
    由云云。按告訴人於刑事訴訟法上與被告乃立於對立之地位，其之指訴乃以使被
    告受刑事追訴處分為目的，是其陳述是否與事實相符，仍應調查其他必要之證據
    以資審認，苟其所為之事實陳述，尚有瑕疵，則在此瑕疵未予究明以前，則不能
    遽採為斷罪之基礎（參最高法院五十二年台上字第一三○○號判例、六十九年台
    上字第一五三一號判決意旨）；次按刑法第三百零二條第一項之妨害自由罪，係
    以私行拘禁或以其他非法方法，剝奪人之行動自由者，始能成立。而所謂其他非
    法方法，係指無權之人，於私行拘禁以外，將被害人置於自己實力支配之下妨害
    其行動自由者而言，當然包括強暴、脅迫等情事在內，亦即該條所處罰者，乃一
    般強暴、脅迫之高度行為，且需其強暴、脅迫等方法，已足使被害人喪失或抑制
    其行動自由或意思活動之自由者，始得成立，因此，如被害人之行動自由尚未達
    致被剝奪之程度，即與該罪法定構成要件不合，尚難令負刑責（最高法院五十八
    年台上字第四六三、九六四號、五十九年台上字第三六八四號、七十四年台上字
    第三四○四號、七十五年台上字第四五二號等判決意旨參照）。經查，告訴人於
    原審審理時指稱：當日伊係趁被告下樓時打電話報警，被告發現後便將伊拉到房
    間內，脫光其衣物，逼問伊金錢去處，伊不回答，被告就不斷毆打伊，後來警員
    來了，進入伊居住之公寓大門，上到二樓鐵門外，隔著鐵門問發生何事，伊不敢
    出聲，被告母親就在旁回稱沒有事情，於是警察就離開，嗣後伊再去電給伊父，
    伊父有趕過來了解，但伊父見到伊之情狀，只說你們的事情他不想理，便要出門
    等語，姑不論已為被告所否認，而由告訴人指訴情節觀之，被告縱有對其剝光衣
    物等行為，但並未將之拘束在特定房間內以阻絕其與警員聯繫，且其亦知悉警員
    到府查看，只是其基於內心預期再遭受距離其最近之被告施予毆打，以致於未敢
    出聲，況且告訴人於警員離去後，其亦得再以電話連絡其父前來救援，而其父隨
    後亦有進入彼等同居處所探視，揆諸前揭判決要旨之說明，尚難認其行動自由已
    有遭受剝奪之情事。至證人即警員楊國良固證稱：伊經由勤務中心通報有家暴案
    件，而前往該處查看，但沒有發現任何異狀，也沒有任何人前來開門，等了五分
    鐘左右便離去，事後告訴人於下午前來報案時，伊發現其住址與伊上午去處理之
    報案地點相同，便問告訴人說伊早上去現場時，何以不開門，告訴人則答稱，因
    其衣服被被告脫光，行動也被控制，所以沒有辦法去開門等語，惟其證述內容並
    未證述其有目睹告訴人之行動自由遭受限制之情事，而是轉述告訴人於報案時之
    說明，充其量僅屬告訴人於審判外之陳述，依刑事訴訟法第一百五十九條規定，
    亦不足為證。綜前所述，公訴人所指被告涉犯妨害自由部分，主要係依憑告訴人
    之指訴，惟依告訴人於原審指陳之情節觀之，尚難認其行動自由已被抑制，此外
    ，復查無其他積極證據得佐證被告確有公訴人所指之妨害自由犯行，應認其此部
    分犯罪不能證明，惟公訴人認此部分與前開論罪科刑部分有裁判上一罪之牽連犯
    關係，爰不另為無罪之諭知，附此敘明。
據上論結，應依刑事訴訟法第三百六十八條，判決如主文。
本案經檢察官張佩珍到庭執行職務。
中    華    民    國      九十一      年      六      月      十一      日
                                  臺灣高等法院臺南分院刑事第六庭
                                      審判長法官  楊    明    章
                                            法官  顏    基    典
                                            法官  高    明    發
右正本證明與原本無異。
檢察官如不服本判決，應於判決送達後十日內向本院提出上訴書。
被告不得上訴。
                                      法院書記官  李    梅    菊
中    華    民    國      九十一      年      六      月      十二      日
附錄法條：
刑法第二百七十七條第一項：傷害人之身體或健康者，處三年以下有期徒刑、拘役或
                          一千元以下罰金。
